臺灣高等法院臺中分院刑事判決
111年度上訴字第974號
上  訴  人  
即  被  告  廖晨向






選任辯護人  陳惠玲律師
（法扶律師）
上列上訴人因違反廢棄物清理法等案件，不服臺灣苗栗地方法院
109年度訴字第160號中華民國111年3月8日第一審判決（起訴案
號：臺灣苗栗地方檢察署108年度少連偵字第60號、108年度少連
偵字第72號、108年度他字第930號，及追加起訴案號，同署109
年度少連偵續字第1號、109年度少連偵續字第2號），提起上訴
，本院判決如下：
    主  文
上訴駁回。
    事  實
甲○○明知苗栗縣○○鎮○○段000地號、411地號土地（現改為苗栗縣
○○鎮○○○段0000地號、0000地號土地，下稱本案土地，案發時000
地號土地所有權人為鍾○○、鍾○○，000地號土地所有權人為陳○○
、陳○○○、陳○○、陳○○、陳○○、鄒○○、張○○、陳○○、陳○○等)非其
所有，未經所有權人同意，不得隨意使用，其與洪鍵忠(通緝中
，由原審法院另行審結)亦均知悉未經主管機關許可，不得提供
土地回填、堆置廢棄物，應向縣市主管機關或中央主管機關委託
之機關申請核發公民營廢棄物處理機構許可文件後，始得受託從
事清除、處理廢棄物之業務，且其等並未領有廢棄物清除、處理
許可證，甲○○竟意圖為自己不法所有，基於竊佔之犯意，及基於
與洪鍵忠共同提供土地回填、堆置廢棄物、非法從事廢棄物清理
行為之犯意聯絡，由甲○○於民國108年5月中旬某日，受洪○○之託
，覓得本案土地供洪○○傾倒營建廢棄物，洪○○自108年5月中旬某
日起，接洽真實姓名年籍均不詳之砂石車司機，陸續載運摻雜廢
棄鋼筋、塑膠管、垃圾袋等，屬一般事業廢棄物之營建廢棄物前
來傾倒於本案土地，洪○○另僱用不知情之林○○，由林○○負責在本
案土地操作挖土機整地、填平土地，甲○○另找賴○○前往本案土地
負責指揮交通、收單引領車輛進場、清掃路面等工作，賴○○預見
甲○○、洪○○未領有廢棄物清除許可文件，竟仍基於幫助非法清理
一般事業廢棄物之故意，與不知情之廖○○擔任指揮交通、收單引
領車輛進場、清掃路面等工作，使洪○○、甲○○得以遂行非法清理
廢棄物犯行。嗣於同年月27日中午12時許，址設苗栗縣○○鎮○○里
00鄰○○00號之○○造紙股份有限公司(下稱○○公司)發現上開土方已
覆蓋至○○公司旁水利溝渠（苗栗縣○○鎮○○段00000地號土地），
導致下雨後廠區無法排水造成淹水，經通知苗栗農田水利會（現
改制為行政院農業委員會農田水利署苗栗管理處，下仍以舊制稱
）到現場勘查後，乃報警處理，經查竊佔、覆蓋面積達5,094平
方公尺，始悉上情。
    理  由
一、程序方面
　　本判決所引用上訴人即被告甲○○（下稱被告）以外之人於審
    判外之言詞或書面陳述，業經檢察官、被告及其辯護人均同
    意有證據能力（本院卷二第92頁），本院審酌相關陳述作成
    時之情況，尚無違法或證明力明顯過低之瑕疵，與本案待證
    事實復具有相當關連性，認為適當，依同法第159條之5第1
    項規定，均得作為證據。
二、事實認定
　　訊據被告矢口否認上開犯行，辯稱：我是受洪○○之委託，代
    為尋找可以傾倒乾淨土之土地，有請人問過告訴人母親，他
    說是乾淨土就可以，砂石車是洪○○叫的，傾倒時我沒有在現
    場，不知道所倒是廢棄物，本件土地靠近鬧區，且警察有來
    過，若被告沒有取得地主同意，斷不可能跟洪○○講說地主同
    意，000地號土地可能是誤會，因為是前後相連土地，係洪○
    ○傾倒時不小心越界所致，我不知道有傾倒等語。經查：
  ㈠被告向於108年5月中旬某日，受同案被告洪○○之託，覓得本
    案土地供洪○○使用，洪鍵忠自108年5月中旬某日起，接洽真
    實姓名年籍均不詳之砂石車司機，陸續載運摻雜廢棄鋼筋、
    塑膠管、垃圾袋等，屬一般事業廢棄物之營建廢棄物前來傾
    倒於本案土地，另僱用不知情之同案被告林○○，由林○○負責
    在本案土地操作挖土機整地、填平土地；同案被告賴○○與不
    知情之廖○○則擔任指揮交通、收單引領車輛進場、清掃路面
    等工作，嗣於同年月27日中午12時許，廣源公司發現上開土
    方已覆蓋至廣源公司旁水利溝渠（苗栗縣○○鎮○○段00000地
    號土地），導致下雨後廠區無法排水造成淹水，乃通知苗栗
    農田水利會到現場勘查，查得本案土地遭土方覆蓋面積達5,
    094平方公尺等情，為被告所不爭執（原審卷二第85、86、8
    8頁)，核與證人鍾○○、鍾○○、陳○○、陳○○、陳○○、陳○○、陳
    ○○○、張○○於警詢中證述之情節相符(108年度少連偵字第72
    號卷六【下稱偵卷一】第351至357、359至363、365至371頁
    ，108年度少連偵字第72號卷七【下稱偵卷二】第5至25、43
    至89頁)，並有苗栗縣事業廢棄物處理稽查紀錄工作單、會
    勘紀錄、苗栗縣政府108年5月30日府農農字第1080104147號
    函、108年6月10日府商都字第1080109668號函、108年7月2
    日府商都字第1080126294號函各1份，及本案土地現場照片1
    0張，本案土地之土地建物查詢資料2份在卷可參(偵卷一第1
    95、197頁，偵卷二第123、149、173至185、195、199至203
    、279至283頁)，故此部分事實，首堪認定。
　㈡本案土地之所有權人並未同意被告使用本案土地，業據證人
    鍾○○、鍾○○、陳○○、陳○○、陳○○、陳○○、陳○○○、張○○於警
    詢中證述明確，足見被告確實未得本案土地所有權人同意，
    即任由被告洪鍵忠使用而提供他人傾倒上開廢棄物，故被告
    確有竊佔之犯行。被告雖以前詞置辯，並於警詢中供稱：本
    案土地有2個地主，2個我都有去問，都說對方簽委託書她們
    才要簽，但老人家擔心受騙，所以都沒有簽，只有口頭同意
    等語(108年度少連偵字第60號卷一【下稱偵卷三】第87頁)
    ，被告既已知道要簽署委託書以確保得到地主同意，然始終
    無法提出證明，且倘如其所稱有得到2位地主口頭同意，其
    亦可以錄音方式以避免爭議，故其所稱有得到地主同意一節
    ，殊難採信。
　㈢證人賴○○於警詢中證稱：108年5月27日當日上午甲○○當面叫
    我陪他前往本案土地等砂石車來，要我協助收砂石車的單子
    ，陸續有幾十台砂石車過來倒土整地，結束之後我們就離開
    了，我的工作是收砂石車單子，日薪1天新台幣（下同）2千
    元，薪水是收工後甲○○當面給我的，我是和廖郁安一起前往
    ，林○○不是我僱用找來的；傾倒廢土案子我只是去幫忙，我
    不認為甲○○在幕後操控案件，傾倒廢土案子是甲○○找我去幫
    忙等語(108年度少連偵字第60號卷三【下稱偵卷四】第105
    、107頁)，又證人賴○○就本案起訴書犯罪事實欄二部分於警
    詢中證稱：會砸車是因為有喝酒，看見對方是男生又載了甲
    ○○的女友，才會吃醋動手，我是基於朋友立場幫忙，並不是
    受人指使等語(108年度少連偵字第72號卷二第367頁)，顯見
    證人賴○○與被告具有相當程度之交情，其於另案所涉案件亦
    無誣指被告之證述，參以被告於偵訊中供稱：是洪○○要我找
    地，我找到地等語(偵卷三第349頁)，可知被告於本案係居
    於找尋土地供被告洪○○回填、堆置土方而具有重要支配之地
    位，故證人賴○○上開證述係被告甲○○邀其前往本案土地幫忙
    一節，應屬可信。至證人賴瑞明嗣後於原審審理中供稱：本
    案是被告洪○○帶我去現場的，當時我講甲○○是亂講的等節(
    原審卷三第188、189、279頁)，與其前揭證述不符，且無法
    合理說明原因，應認係其事後迴護被告之詞，不足採信。
　㈣綜上所述，本案事證明確，被告犯行洵堪認定，應依法論科
    。
三、論罪
  ㈠按行為後法律有變更者，適用行為時之法律，但行為後之法
    律有利於行為人者，適用最有利於行為人之法律，刑法第2 
    條第1 項定有明文。次按竊佔罪為即成犯，竊佔行為完成時
    犯罪即成立，之後繼續竊佔乃狀態之繼續，而非行為之繼續
    ，此與繼續犯之犯罪完成須繼續至行為終了時為止不同。是
    被告於108年5月中旬至108年5月27日間某時，於本案土地非
    法清理廢棄物時，犯罪行為即屬已完成，繼續竊佔僅為狀態
    之繼續。查被告行為後，刑法第320條業於108年5月29日修
    正公布，並自同年月31日施行，修正前刑法第320條第1、2
    項係規定：「意圖為自己或第三人不法之所有，而竊取他人
    之動產者，為竊盜罪，處5年以下有期徒刑、拘役或500元以
    下罰金。意圖為自己或第三人不法之利益，而竊佔他人之不
    動產者，依前項之規定處斷。」，修正後則規定「意圖為自
    己或第三人不法之所有，而竊取他人之動產者，為竊盜罪，
    處5年以下有期徒刑、拘役或50萬元以下罰金。意圖為自己
    或第三人不法之利益，而竊佔他人之不動產者，依前項之規
    定處斷。」經比較修正前後之法律，新法提高罰金刑上限，
    應以被告行為時之法律即修正前之刑法第320第1項、第2項
    對被告較為有利，依刑法第2條第1項前段之規定，應適用被
    告行為時即修正前刑法第320條第2項之規定論處。
  ㈡按廢棄物清理法所稱之廢棄物，分左列2種：（一）一般廢棄
    物：垃圾、糞尿、動物屍體或其他非事業機構所產生足以污
    染環境之固體或液體廢棄物；（二）事業廢棄物：1.有害事
    業廢棄物：由事業機構所產生具有毒性、危險性，其濃度或
    數量足以影響人體健康或污染環境之廢棄物。2.一般事業廢
    棄物：由事業機構所產生有害事業廢棄物以外之廢棄物；從
    事廢棄物清除、處理業務者，應向直轄市、縣（市）主管機
    關或中央主管機關委託之機關申請核發公民營廢棄物清除處
    理機構許可文件後，始得受託清除、處理廢棄物業務，廢棄
    物清理法第2條第1項、第41條第1項定有明文。而工程施工
    建造、建築拆除、裝修工程及整地刨除所產生之事業廢棄物
    ，固屬內政部於102年6月17日修正公布之「營建事業廢棄物
    再利用種類及管理方式」編號7所規定之「營建混合物」；
    然依其規定，須經具備法定資格（編號7第3點）及具廢棄物
    分類設備或能力之再利用機構，將產生之營建事業廢棄物加
    以分類（編號7第4點），經分類作業後，屬營建剩餘土石方
    部分依「營建剩餘土石方處理方案」處理；屬內政部公告之
    一般事業廢棄物再利用種類部分，依公告之管理方式辦理；
    至其他非屬營建剩餘土石方，亦非屬公告可再利用部分，應
    依廢棄物清理法規定清除處理或再利用，送往合法掩埋場、
    焚化廠、合法廢棄物代處理機構或再利用事業機構（編號7
    第5點）。亦即，僅在分類後，依相關規定處理可作為資源
    利用者，始非屬於廢棄物，倘若未經分類，即非屬「營建剩
    餘土石方」或「一般事業廢棄物再利用種類」，自仍應依廢
    棄物清理法之規定清除、處理或再利用（最高法院106年度
    台上字第3834號判決要旨參照）。本案土地所傾倒之土方夾
    雜有廢棄鋼筋、塑膠管、垃圾袋等物，有前揭現場照片可憑
    外，且所回填廢棄土石方含有營建廢棄物，有苗栗縣政府10
    8年5月30日府農農字第1080104147號函在卷足憑（偵卷二第
    181至185頁），是本案土地傾倒回填、堆置之營建廢棄物確
    屬一般事業廢棄物，洵堪認定。
　㈢按廢棄物清理法第46條第3款所稱「未經主管機關許可，提供
    土地堆置廢棄物者」，依其文義以觀，固係以提供土地者為
    處罰對象，然該條款所欲規範者應在於未經主管機關許可，
    提供土地堆置廢棄物之行為，而非側重於土地為何人所有、
    是否有權使用，亦不問提供土地係供自己或他人堆置廢棄物
    。是凡以自己所有之土地，或有權使用（如借用、租用等）
    、無權占用之他人土地，以供自己或他人堆置廢棄物之行為
    ，均有上開條款之適用，非謂該條款僅規定處罰提供自己之
    土地供他人堆置廢棄物而言，否則任意提供非屬自己或無權
    使用之土地供自己或他人堆置廢棄物，造成污染，卻無法處
    罰，顯失衡平，當非該法為改善環境衛生，維護國民健康之
    立法目的（最高法院95年度台上字第3325號判決意旨參照）
    。經查，被告所回填、堆置一般事業廢棄物之本案土地，係
    其竊佔而來，揆諸前開判決意旨，被告既有事實上提供本案
    土地回填、堆置廢棄物之行為，則其所為與廢棄物清理法第
    46條第3款之構成要件相符。再按廢棄物清理法第46條第4款
    之未領有許可文件清理廢棄物罪，其犯罪主體，不以廢棄物
    清理業者為限，只要未依第41條第1項規定領有廢棄物清除
    、處理許可文件，而從事貯存、清除、處理廢棄物，即為該
    當（最高法院109年度台上大字第3338號裁定意旨參照）。
    又廢棄物之運輸屬「清除行為」，廢棄物之傾倒則屬「處理
    行為」（最高法院106年台上字第3834號判決意旨參照）。
    被告與洪鍵忠均未領有廢棄物清除或處理許可文件，竟仍由
    砂石車將一般事業廢棄物載運至本案土地上傾倒，依上揭說
    明，所為屬廢棄物清理法所謂「清除、處理」行為。
  ㈣核被告所為，係犯廢棄物清理法第46條第3款、第4款之未經
    主管機關許可提供土地回填、堆置廢棄物、非法清理廢棄物
    罪，及修正前刑法第320條第2項之竊佔罪。公訴意旨固漏引
    廢棄物清理法第46條第3款、第4款之未經主管機關許可提供
    土地回填、堆置廢棄物罪、非法清理廢棄物罪，惟經當庭告
    知此部分罪名（原審卷三第272、273頁，本院卷第84頁），
    且與竊佔罪間具想像競合之裁判上一罪關係（詳下述），本
    院自得併予審理。被告與洪鍵忠就未經主管機關許可提供土
    地回填、堆置廢棄物及非法清理廢棄物行為，有犯意聯絡及
    行為分擔，應論以共同正犯。
　㈤「集合犯乃其犯罪構成要件中，本就預定有多數同種類之行
    為將反覆實行，立法者以此種本質上具有複數行為，反覆實
    行之犯罪，歸類為集合犯，特別規定為一個獨立之犯罪類型
    ，例如收集犯、常業犯等。廢棄物清理法第46條第4款前段
    之非法清理廢棄物罪，係以未依同法第41條第1項規定領有
    廢棄物清除、處理許可文件而受託清除、處理廢棄物者為犯
    罪主體，再依該第41條第1項前段以觀，可知立法者顯然已
    預定廢棄物之清除、處理行為通常具有反覆實行之性質。是
    本罪之成立，本質上即具有反覆性，而為集合犯。」經最高
    法院著有104年度第9次刑事庭會議決議可供參考。該決議係
    針對同一被告未領有廢棄物清除、處理許可文件，於同一期
    間多次僱請不特定之不知情工人，載運一般事業廢棄物，至
    同一土地傾倒堆置、回填，而從事廢棄物之清除、處理之提
    案設題事例，所作成之統一見解（最高法院109年度台上字
    第4786號判決意旨參照）。是被告於108年5月中旬某日起至
    同年月27日中午12時許止，在相同地點反覆實施廢棄物清除
    、處理，及提供土地回填、堆置廢棄物之行為，均應論以集
    合犯之包括一罪。
　㈥廢棄物清理法第46條第3款、第4款所保護法益均為社會法益
    ，皆係為有效貯存、處理廢棄物，改善環境衛生，維護國民
    健康而制定，被告以一行為侵害同一法益，而符合前開第3
    款、第4款所定犯罪構成要件，為想像競合犯，應依刑法第5
    5條前段之規定，從情節較重之廢棄物清理法第46條第4款之
    罪處斷（最高法院106年度台上字第1739號判決意旨參照）
    。被告所犯廢棄物清理法第46條第3款、第4款之非法清理廢
    棄物罪及竊佔罪間，應依刑法第55條想像競合犯規定，從一
    重以廢棄物清理法第46條第4款之非法清理廢棄物罪論處。
  ㈦被告前因妨害自由等案件，經臺灣高等法院臺中分院以105年
    度聲字第2044號裁定應執行有期徒刑1年8月確定，於106年1
    月16日縮短刑期執行完畢等情，有臺灣高等法院被告前案紀
    錄表1份在卷可參，其於受有期徒刑執行完畢後，5年以內故
    意再犯本案有期徒刑以上之罪，為累犯，本院參酌司法院釋
    字第775號解釋意旨，審酌被告前因犯罪而經徒刑執行完畢
    後，理應產生警惕作用，能因此自我控管，不再觸犯有期徒
    刑以上之罪，縱執行完畢之妨害自由等罪，與本案之罪間罪
    質不同，惟被告係於執行完畢後不到3年即再犯本案犯行，
    足見被告有其特別惡性，且所受前案徒刑之執行無成效，其
    對於刑罰之反應力顯然薄弱，為符合罪刑相當原則及兼顧社
    會防衛之效果，認應依刑法第47條第1項規定加重其刑。
四、本院之判斷　　
　㈠原審判決以事證明確，對被告予以論罪科刑，並適用廢棄物
    清理法第46條第3款、第4款，刑法第2條第1項前段、第11條
    前段、第28條、第320條第2項（修正前）、第55條、第47條
    第1項、第38條之1第1項前段、第3項，刑法施行法第1條之1
    第1項、第2項前段等規定，另以行為人之責任為基礎，審酌
    被告前有贓物、妨害自由、施用毒品等犯罪科刑紀錄(累犯
    部分不重複評價)，此有臺灣高等法院被告前案紀錄表在卷
    可參，被告未得本案土地所有權人同意而竊佔本案土地，且
    未經許可提供土地回填、堆置廢棄物、未依規定領有廢棄物
    清除、處理許可文件，即清理廢棄物，等對於本案土地環境
    造成污染，且對告訴人之造成之損害不可謂不輕，兼衡被告
    自陳高中肄業之智識程度、職業為工、月收入3至4萬元、有
    配偶之生活狀況等一切情狀，處如有期徒刑1年4月。
　㈡原判決並就沒收部分，說明如下：
　  按犯罪所得，屬於犯罪行為人者，沒收之；前二項之沒收，
     於全部或一部不能沒收或不宜執行沒收時，追徵其價額；
    前 條犯罪所得及追徵之範圍與價額，認定顯有困難時，得
    以估 算認定之。刑法第38條之1第1項前段、第3項及第38條
    之2 第1項分別定有明文。被告於警詢中供稱：我向洪鍵忠
    實拿仲介費2萬元等語(偵卷三第87頁)，故被告本案犯罪所
    得為2萬元，依上開規定宣告沒收之，並諭知於全部或一部
    不能沒收或不宜執行沒收時，追徵其價額。
　㈢本院核原審判決認事用法，均無違誤，量刑亦稱妥適，被告
    上訴意旨以被告受同案被告洪鍵忠之託代為尋找土地，供其
    回填乾淨土方，被告已得到地主同意，被告於傾倒土方時均
    未至現場，不知所傾倒者係廢棄物，亦未指派任何人從事本
    件廢棄物之清理，應改判被告無罪等語，指摘原判決不當，
    惟被告確有本件犯行，業經認定如上，被告仍執陳詞否認犯
    罪，其上訴理由，應予駁回。
據上論斷，應依刑事訴訟法第368條，判決如主文。
本案經檢察官劉偉誠提起公訴，檢察官徐一修追加起訴，檢察官
乙○○到庭執行職務。
中　　華　　民　　國　　111 　年　　11　　月　　24　　日

            刑事第十一庭　審判長法　官　張  意  聰
                                法　官　陳  慧  珊
                                法　官　林  清  鈞
以上正本證明與原本無異。
如不服本判決應於收受送達後二十日內向本院提出上訴書狀，其
未敘述上訴之理由者並得於提起上訴後二十日內向本院補提理由
書（均須按他造當事人之人數附繕本）「切勿逕送上級法院」。
因疫情而遲誤不變期間，得向法院聲請回復原狀。

                                書記官  陳  志  德
　　　　　　　　　　　　　　　　
中　　華　　民　　國　　111 　年　　11　　月　　25　　日
附錄論罪科刑主要條文
廢棄物清理法第46條
有下列情形之一者，處1年以上5年以下有期徒刑，得併科新臺幣
1千5百萬元以下罰金：
一、任意棄置有害事業廢棄物。
二、事業負責人或相關人員未依本法規定之方式貯存、清除、處
    理或再利用廢棄物，致污染環境。
三、未經主管機關許可，提供土地回填、堆置廢棄物。
四、未依第41條第1項規定領有廢棄物清除、處理許可文件，從
    事廢棄物貯存、清除、處理，或未依廢棄物清除、處理許可
    文件內容貯存、清除、處理廢棄物。
五、執行機關之人員委託未取得許可文件之業者，清除、處理一
    般廢棄物者；或明知受託人非法清除、處理而仍委託。
六、公民營廢棄物處理機構負責人或相關人員、或執行機關之人
    員未處理廢棄物，開具虛偽證明。
　　
修正前刑法第320條
意圖為自己或第三人不法之所有，而竊取他人之動產者，為竊盜
罪，處5年以下有期徒刑、拘役或500元以下罰金。
意圖為自己或第三人不法之利益，而竊佔他人之不動產者，依前
項之規定處斷。